【裁判字號】    89,上訴,3025
【裁判日期】    891207
【裁判案由】    重利
【裁判全文】
臺灣高等法院刑事判決                          八十九年度上訴字第三二五號
    上  訴  人  臺灣臺北地方法院檢察署檢察官
    被      告  乙○○
    被      告  丁○○
右上訴人因被告等重利案件，不服台灣臺北地方法院八十八年度訴字第一五四四號中
華民國八十九年七月二十五日第一審判決（起訴案號台灣臺北地方法院檢察署八十八
年度偵字第二一三二七號）提起上訴，本院判決如左：
    主  文
原判決關於乙○○部分撤銷。
乙○○共同乘他人急迫貸以金錢，而取得與原本顯不相當之重利，處有期徒刑陸月，
如易科罰金以參百元折算壹日。
其他上訴駁回。
    事  實
一、乙○○與不詳年籍成年吳姓男子基於共同犯意之聯絡，在報紙分類廣告上刊登金
    錢借貸之廣告，並以0000000000號為聯絡電話，供急迫、輕率或無經
    驗之人借款，嗣被害人丙○○於民國（下同）八十八年四月三十日，經由上開廣
    告，向被告乙○○及吳姓男子借八萬元，並由乙○○、吳姓男子在台北市○○路
    ○段三三四號泡沫紅茶店內，先扣除十天利息一萬六千元，祇交給丙○○六萬四
    千元，而取得與原本不相當之重利，另再由丙○○提供其本人護照、其阿姨甲○○之輕機車駕照、及簽立面額八萬元之本票，交予乙○○做為抵押品（嗣改以0
    000000000號行動電話聯絡還款）。迄同年七月中旬，因利息太重丙○○已交不出利息及本金，乙○○乃夥同其不知情之友丁○○，於同年八月三十一
    日，至台北市內湖區丙○○之外婆家外面攔住丙○○，要丙○○還所借本息共十
    二萬元未果，二人再於同年九月二日晚間十時三十分許，在台北市○○路、臨江
    街巷口，向丙○○索債時，為警當場查獲。
二、案經被害人丙○○訴由台北市政府警察局移送臺灣臺北地方法院檢察署檢察官偵
    查起訴。
    理  由
一、前開犯罪事實，業被告害人丙○○指訴甚詳（偵卷第八頁背面至第十頁），並經
    證人甲○○證實（見原審卷第一一三頁），復有中國時報分類廣告影本在卷可稽
    （見原審卷第一四五頁）。而訊據被告乙○○，對其如何借八萬元予丙○○，並
    收取由丙○○提供之本人護照、其阿姨甲○○之輕機車駕照、及簽立面額八萬元
    之本票，做為抵押品，並於八十八年八月三十一日、同年九月二日晚間十時三十
    分許，二次夥同丁○○向丙○○索債等情，亦坦承不諱。是被害人丙○○之指述
    ，洵有其事。
二、被告乙○○辯稱：伊實際交付丙○○八萬元，雙方言明丙○○每月攤還一萬六千
    元，直到全數清償完畢後，再由丙○○還補貼一些利息等語為辯（偵卷第四頁）
    ，然查被告與被害人丙○○原非熟識之人，何以可能借予丙○○八萬元，並同意
    丙○○按月攤還一萬六千元？至被告乙○○於本院雖辯稱：因丙○○阿姨甲○○
    說有一台車要託其販賣，才借錢給丙○○云云，惟訊據證人甲○○則否認有其事
    ，查被告並非經營汽車買賣業之人，亦無從事該業之證據可資為證，被告乙○○
    此一辯解，顯係卸責之詞，不足採信。至被害人丙○○究係依據何一號碼電話向
    被告借錢，其陳述先後或有不一，惟此或係其陳述能力關係，究不宜以此不符即
    認其指述不可採。又依證人甲○○所供：丙○○係看中國時報廣告打00000
    00000號行動電話借錢，另外0000000000號行動電話是乙○○所
    留用以還錢聯絡使用的云云（本院八十九年十一月六日筆錄），本院參酌被告乙○○坦承甲○○有代丙○○還錢，且有使用0000000000號行動電話一
    節，甲○○上開所供自屬可採，應認丙○○是以0000000000號行動電
    話借錢。又時下使用行動電話之人，未必即為該行動電話之登記名義人，故行動
    電話之登記名義人非被告一節，不足為被告有利證明，合此敘明。另被害人丙○○願被先扣除十天利息一萬六千元，祇取得六萬四千元，顯係處於急迫狀態甚明
    ，而十天利息一萬六千元，較之法定利率百分之五逾越甚多，應屬重利亦可認定
    。
三、綜右所述，本件被告乙○○乘他人急迫貸以金錢，而取得與原本顯不相當重利之
    犯行，事證已明，其犯行洵堪認定。
四、查，被告乙○○雖有乘他人急迫貸以金錢，而取得與原本顯不相當重利之行為，
    但尚乏證據證明其有以此為業之常業犯意，核被告乙○○所為，係犯刑法第三百
    四十四條之重利罪，公訴人認係犯第三百四十五條常業重利罪，尚有未洽，起訴
    法條應予變更。被告乙○○與吳姓男子間，有犯意聯絡行為分擔，為共同正犯。
    原審疏未詳察遽判被告乙○○無罪，尚有未洽，檢察官上訴指摘原判決此部分不
    當為有理由，應由本院予以撤銷改判。爰審酌被告乙○○犯罪之動機、目的、手
    段尚未傷人、及其犯罪後態度等一切情狀，量處被告乙○○如主文第二項所示之
    刑，並諭知易科罰金折算之標準。
五、至被告丁○○雖與乙○○先後二次於上揭時地，向丙○○索債，但依丙○○、甲○○二人所陳，其等借錢時均未見到被告丁○○，丙○○亦供稱未向丁○○借錢
    ，尚乏證據證明丁○○與乙○○關於乘他人急迫貸以金錢，而取得與原本顯不相
    當重利犯行部分，有何犯意聯絡行為分擔，其被訴重利罪嫌即有不足。至其陪同
    乙○○向丙○○索債，公訴人復未起訴其有何施以強暴、脅迫情事，亦無從以強
    制罪論究，合此敘明。此部分原審判決被告丁○○無罪，理由雖不同，結果則無
    不同，檢察官仍執陳詞上訴指摘原判決此部分不當，為無理由，應予駁回。
據上論斷，應依刑事訴訟法第三百六十八條、第三百六十九條第一項前段、第三百六
十四條、第三百條、第二百九十九條第一項前段，刑法第二十八條、第三百四十四條
、第四十一條，罰金罰鍰提高標準條例第一條前段、第二條，判決如主文。
本案經檢察官楊楚猛到庭執行職務。
中      華      民      國    八十九年     十二     月      七      日
                              臺灣高等法院刑事第九庭
                                    審判長法  官  李  文  成
                                          法  官  周  盈  文
                                          法  官  官  有  明
右正本證明與原本無異。
檢察官如不服本判決應於收受送達後十日內向本院提出上訴書狀，其未敘述上訴之理
由者並得於提起上訴後十日內向本院補提理由書（均須按他造當人之人數附繕本）。
被告不得上訴。
                                          書記官  林  蓓  瑜
中    華    民    國    八十九    年     十二       月       八         日
附錄本案論罪科刑法條全文：
刑法第三百四十四條
乘他人急迫、輕率或無經驗貸以金錢或其他物品，而取得與原本顯不相當之重利者，
處一年以下有期徒刑、拘役或科或併科一千元以下罰金。


司法院資訊處製作；財團法人民間司法改革基金會備份。
